【裁判字號】    97,醫上易,2
【裁判日期】    981021
【裁判案由】    過失傷害
【裁判全文】
臺灣高等法院刑事判決                 97年度醫上易字第2號
上  訴  人  台灣桃園地方法院檢察署檢察官
被      告  甲○○
選任辯護人  謝清傑律師
上列上訴人因被告過失傷害案件，不服臺灣桃園地方法院96年度
醫易字第1號，中華民國97年5月30日第一審判決（起訴案號：臺
灣桃園地方法院檢察署95年度調偵字第436號），提起上訴，本
院判決如下：
    主  文
上訴駁回。
    理  由
一、公訴意旨略以：被告甲○○在「財團法人長庚紀念醫院林口
    分院」（下稱「林口長庚醫院」，址設桃園縣龜山鄉○○路
    5號）擔任神經外科主治醫師，為從事醫療業務之人。其於
    民國91年11月3日為巴金森氏症病患乙○○施行深部腦刺激
    術（下稱「DBS手術」），在乙○○腦部植入電極晶片，拉
    一條線圈至皮下穿過耳後，再連結至胸前所埋入之電池，以
    改善治療乙○○之巴金森氏症病狀，然手術後乙○○之左鎖
    骨下方前胸部及左頂枕頭皮等2處傷口，陸續發生濃瘍感染
    現象，經甲○○門診施以抗生素藥物治療仍未改善，甲○○
    遂於92年1月5日先將乙○○受感染部位之胸前電池及電源線
    取出，進行擴創手術，復於92年10月10日，再次施以手術移
    除植入乙○○頭部之電極晶片及線圈，惟甲○○應注意乙○○患有多年糖尿病及多種內科疾病，體質上有手術後傷口不
    易癒合、易感染及不易照顧之特性，且於上開DBS手術後，
    已有胸前及頭部植入電池及電極晶片等部位發生感染現象，
    而須取出DBS手術所植入乙○○上開感染部位之異物，竟疏
    未注意及此，於92年10月10日手術時未將施以上開ＤＢＳ手
    術所埋入乙○○體內之異物全數取出，且於手術後疏未告知
    乙○○及其家屬仍保留乙○○耳後之電線及接頭未予移除，
    並在乙○○於92年10月10日手術後，因耳後發生感染現象，
    多次前往長庚醫院接受甲○○門診診療時，亦疏未注意該感
    染現象極可能係乙○○耳後植入之電線及接頭所致，猶未加
    以進一步之檢查確認，而僅以開具抗生素藥物治療無效果，
    造成乙○○耳後傷口持續發生感染情形，無法痊癒。嗣乙○○於93年7月23日轉往中山醫學大學附設醫院（下稱中山醫
    院）診療確認係乙○○耳後植入之電線及接頭造成感染，並
    於93年7月24日接受手術取出乙○○耳後皮下之電線及接頭
    等異物，方治癒耳後傷口感染現象，因認被告涉犯刑法第28
    4條第2項前段之業務過失傷害罪嫌。
二、按被告以外之人於審判外之言詞或書面陳述，除法律有規定
    者外，不得作為證據；被告以外之人於偵查中向檢察官所為
    之陳述，除顯有不可信之情況者外，得為證據；被告以外之
    人於偵查中向檢察官所為之陳述，除顯有不可信之情況者外
    ，得為證據；當事人、代理人或辯護人於法院調查證據時，
    知有第159條第1項不得為證據之情形，而未於言詞辯論終結
    前聲明異議者，視為有前項之同意。刑事訴訟法第159條第1
    項、第159條之1第2項、第159條之5就此定有明文。查被告
    及其選任辯護人於原審準備程序中，就檢察官所提作為本案
    證據之證人丙○○、江明哲、李原地、己○○於偵查中經具
    結後所為之證述、長庚醫院診斷證明書及乙○○病歷各1份
    、中山醫院診斷證明書及乙○○病歷各1份、行政院衛生署
    95年8月23日衛署醫字第0950212505號函附之醫事審議委員
    會鑑定書1份及乙○○於93年7月24日在中山醫院手術取出之
    電極線組照片等證據之證據能力均不爭執，迄本院言詞辯論
    終結前，亦未聲明異議，且本院審酌檢察官所提上開證據均
    非公務員違法取得之證據，並無證據力明顯過低之情形，復
    經本院於審判期日就上開證據進行調查、辯論，依法自得作
    為本案證據。
三、次按犯罪事實應依證據認定之，無證據不得認定其犯罪事實
    ；不能證明被告犯罪者，應諭知無罪之判決，刑事訴訟法第
    154條第2項、第301條第1項分別定有明文。又所謂認定犯罪
    事實之證據，係指足以認定被告確有犯罪行為之積極證據而
    言，如未發現相當證據，或證據不足以證明，自不能以推測
    或擬制之方法，以為裁判基礎。再認定不利於被告之事實，
    需依積極證據，茍積極證據不足為不利於被告事實之認定時
    ，即應為有利於被告之認定，更不必有何有利之證據。次按
    ，刑事訴訟上證明之資料，無論其為直接證據或間接證據，
    均須達於通常一般人均不致於有所懷疑，而得確信其為真實
    之程度，始得據為有罪之認定，若其關於被告是否犯罪之證
    明未能達此程度，而有合理性懷疑之存在，致使無從形成有
    罪之確信，根據「罪證有疑，利於被告」之證據法則，即不
    得遽為不利被告之認定，其以情況證據（即間接證據）斷罪
    時，尤須基於該證據在直接關係上所可證明之他項情況事實
    ，本乎推理作用足以確證被告有罪，方為合法，不得徒憑主
    觀上之推想，將一般經驗上有利被告之其他合理情況逕予排
    除，此觀諸最高法院76年台上字第4986號、32年度上字67號
    判例意旨亦甚明顯。另法院固應依職權調查證據，但並無蒐
    集證據之義務，法院調查之範圍以審判中案內所存在之一切
    證據為限，案內所不存在之證據，即不得責令法院為發現真
    實，應依職權從各方面詳加蒐集、調查，亦經最高法院87年
    度台非字第1號判決闡釋在案。
四、公訴人認被告甲○○涉犯上揭罪名，無非係以證人即乙○○
    之妻丙○○、中山醫院皮膚科醫師江明哲、中山醫院皮膚科
    醫師李原地、乙○○之女己○○於偵查中經具結後所為之證
    述、長庚醫院診斷證明書及乙○○病歷各1份、中山醫院診
    斷證明書及乙○○病歷各1份、行政院衛生署95年8月23日衛
    署醫字第0950212505號函附之醫事審議委員會鑑定書1份及
    乙○○於93年7月24日在中山醫院手術取出之電線接頭照片
    等，為其主要論據。訊據被告甲○○固不否認其為林口長庚
    醫院神經外科主治醫生，曾於92年10月10日為病患乙○○施
    行頭頂部清創手術，並於手術中將原先以ＤＢＳ手術植入乙○○頭部之電極晶片及相連接之一部分電線取出之事實，惟
    堅決否認有何業務過失傷害犯行，辯稱：乙○○於92年10月
    9日找其看診時，頭頂的傷口整個裂開，無化膿現象，目視
    可見之前實施ＤＢＳ手術植入頭皮之電極晶片之連結電線，
    其擔心電線會被外面的細菌污染，因當時乙○○只有頭頂該
    處裂開之傷口，而91年11月4日開刀時在耳後方留之傷口位
    置沒有感染傷口或肉芽組織，耳後之電線及接頭未移位，故
    其於92年10月10日只說要做頭頂部的清創手術，未做耳後的
    手術，其於手術前係向乙○○及其家屬己○○、丙○○說明
    若病人頭頂部傷口之感染只侷限在傷口感染的話，就做清創
    手術，倘若病人腦部深處之電線已移位，就要將腦部深處之
    電線跟頭頂部相關的位置整個拿掉，但丙○○說她不了解，
    而叫己○○聽，故手術同意書是己○○簽的，當時其未說要
    把耳後的電線及接頭全部移除；嗣其於92年10月10日進行頭
    部清創手術後，發現乙○○腦部深處之電線已移位，擔心電
    極會將細菌帶入腦部，便將頭部傷口之電極晶片及電線取出
    ；在手術前會對病人抽血檢查看血醣是否在正常範圍內，血
    醣高才會用藥物控制，若血醣在正常範圍則否，因為若在正
    常血醣範圍內使用藥物，反而會使血醣降低，有可能陷入昏
    迷，因為乙○○是神經內科之病人，故乙○○在手術前、後
    都是在神經內科治療，其所屬神經外科是負責手術部分及與
    神經內科一起負責病人之術後治療，乙○○在做ＤＢＳ手術
    時，他的血醣是正常的，其後於92年1月5日、5月29日、10
    月10日進行3次清創手術前，住院醫師應該也有對乙○○作
    血醣檢測；92年10月10日該次清創手術後，乙○○於10月23
    日拆線，頭頂部傷口復原良好，因乙○○剛拆完線，之前傷
    口曾經外露，故其有開一星期之抗生素給乙○○服用，希望
    傷口不會惡化，後來，乙○○於10月30日門診查看傷口良好
    ，其就未開立抗生素，乙○○也有去神經內科、精神科看門
    診，直到92年12月23日乙○○來看神經外科門診時，傷口也
    很好，其有開止痛藥，但未開抗生素，這段期間因為耳後沒
    有問題，故未處理任何關於耳後的部位，之後乙○○預約12
    月30日看門診，屆期未到，直到93年5月6日乙○○之家屬找
    其開立92年10月9日該次住院關於巴金森氏症之診斷證明書
    後，其與乙○○之間即無其他看診之醫療關係等語。
五、查巴金森氏症病患乙○○於91年11月3日前往林口長庚醫院
    住院，由被告為其施行ＤＢＳ手術後，先於92年1月5日因左
    前胸腫脹就診而由被告施以清創手術，再於5月29日因頭頂
    部傷口裂開就診而由被告施以清創手術，及於10月9日因頭
    頂部傷口有肉芽組織，且頭皮下電線外露就診由被告施以清
    創手術等節，為被告、告訴人、檢察官等所共認，並有林口
    長庚醫院及中山醫學院附設醫院分別提出之乙○○病歷各1
    冊、Ｘ光片光碟2片附卷可考，此部分事實固堪認定。另過
    失責任之有無，應以行為人之懈怠或疏虞與結果之發生，有
    無相當因果關係為斷。又所謂相當因果關係，係指依經驗法
    則，綜合行為當時所存在之一切事實，為客觀之事後審查，
    認為在一般情形下，有此環境、有此行為之同一條件均可發
    生同一之結果者，則該條件即為發生結果之相當條件，行為
    與結果即有相當之因果關係。反之若在一般情形下，有此同
    一條件存在，而依客觀之審查，認為不必皆發生此結果者，
    則該條件與結果不相當，不過為偶然之事實而已，其行為與
    結果間即無相當因果關係，亦經最高法院58年台上字第404
    號、76年台上字第192號分別著有判例。是以，在醫療過失
    案件，醫護人員對於所醫護病人之傷害是否應負業務過失傷
    害之罪責，端視其有無刑法上之過失而定，即須醫護人員對
    於該傷害結果之發生是否有所預見，且於當時情況下，以斯
    時之醫療水準、設備，醫護人員之經驗等主、客觀因素綜合
    判斷，是否有預見及避免結果發生之可能性。倘醫護人員所
    為之醫療行為並無缺失，無悖於醫學知識及現行醫療常規，
    即難認為有過失。是本案爭點厥為：被告於92年10月10日對
    乙○○實施手術時，對於乙○○之左耳後傷口感染情形，有
    無業務上應注意能注意而未注意之過失情形。
六、經查：
  (一)有關被告是否為從事業務之人：刑法上所謂業務，係指個人
    基於其社會地位繼續反覆所執行之事務，最高法院著有89年
    台上字第8075號判例可資參照。本件被告甲○○為執業之神
    經外科醫師，乃從事醫療業務之人，其為巴金森氏症病患乙○○進行診治，應屬其業務範圍無誤。
  (二)有關被告對於乙○○所為診療、手術，在預防感染方面，並
    無違反注意義務。理由如下：
  1.病患乙○○係於90年7月開始前往林口長庚醫院就診，先由
    神經內科主治醫師陸清松診療，因陸清松發現乙○○業已罹
    患巴金森氏症約8年，以藥物治療之效果不佳，乃找被告即
    同院神經外科主治醫師會診後，經被告評估可對乙○○施行
    ＤＢＳ手術，以改善巴金森氏症病狀，經乙○○之家屬丙○○同意後，乙○○即於91年10月13日前往林口長庚醫院住院
    ，經其妻丙○○簽立神經外科一般手術同意書、放射診斷檢
    查同意書、麻醉術同意書、麻醉前評估表等文件後，由被告
    對乙○○施行ＤＢＳ手術，惟該次手術因頭部的晶片測試無
    效而未繼續進行，乙○○並於同年月16日出院，嗣又排定於
    91年11月4日第2次進行ＤＢＳ手術，乙○○隨即於手術前1
    日住院，由女兒己○○於91年11月3日簽立麻醉術同意書、
    神經外科一般手術同意書等文件及於翌日簽立磁振造影檢查
    同意書、麻醉前評估表等文件，由被告對乙○○施行腦部手
    術，再由乙○○之女兒林雅蔓於同年月5日簽立麻醉術同意
    書、神經外科一般手術同意書及麻醉術前評估表等文件後，
    由被告進行胸前電池植入手術，該ＤＢＳ手術之內容係由被
    告負責開刀，先針對乙○○作頭頂部之局部麻醉，在頭頂部
    先開刀2個洞，在乙○○清醒之狀況下先放入電極晶片，並
    以臨時電池刺激病人，以測試該裝置之放入位置是否正確、
    功能是否正常，因乙○○之反應正確、效果良好，該手術則
    繼續將電極固定在乙○○之頭頂部，接著將乙○○全身麻醉
    後，在其胸前開1個傷口將電池植入左鎖骨下方前胸部之位
    置，及在胸前、頸部、耳後間開1條通道，讓胸前電池所附
    帶之延長線由該通道經頸部拉至耳後，左耳後方另開1處傷
    口，頭頂到耳後間另開1條通道，將頭頂部放置之電極兩端
    之連接電線，穿越左頂枕部皮下通道而與左耳後方開刀置入
    之電線接頭相連接乙節，業據證人即林口長庚醫院神經內科
    醫師陸清松於原審審理中具結證稱：乙○○於90年7月前往
    林口長庚醫院找伊看診，伊施以藥物治療，乙○○產生明顯
    的異動症即嘴巴會亂動，大約是發病8年左右之情形，此時
    以藥物控制之效果不好，故伊會診擔任神經外科主治醫師即
    被告，被告會診後認為乙○○適合接受ＤＢＳ手術等語。證
    人丙○○於偵查及原審審理中具結證稱：乙○○患有巴金森
    氏症，走路不穩，便於90年7月1日退休後，前往台大、國泰
    、長庚、榮總等醫院看診，乙○○當時知道林口長庚醫院是
    被告做的手術最多，便去該醫院神經內科找辛○○○○看診
    ，當時評估認為未到做ＤＢＳ手術之程度，之後在91年間，
    乙○○更不良於行，又再去找辛○○○○看診，該次評估可
    做ＤＢＳ手術後，辛○○○○說由被告開刀，伊先讓乙○○
    住院由被告看診，之後在91年11月間有做成手術等語相符，
    核與被告就此部分之辯詞相符，並有乙○○之林口長庚醫院
    病歷影本1冊在卷可參（見林口長庚醫院病歷影本第230至54
    3頁），互核相符。是以，被告確有於91年11月3日至6日間
    對乙○○成供施行ＤＢＳ手術完畢，而在乙○○之胸前植入
    電池及所附延長線、在頭頂部植入電極晶片及連接電線、在
    左耳後方植入電線接頭，而將上揭3處物件組成1個深層腦部
    刺激系統乙節，首堪認定。
  2.上開ＤＢＳ手術施行完成後，因手術部位均有刀口，故胸前
    留有1處傷口、耳後留有1處傷口及頭頂部留有2處傷口，而
    傷口癒合後會有疤痕，乙○○術後轉至神經內科病房住院治
    療，嗣於91年12月28日出院乙節，業據被告先後於偵查中及
    原審審理中陳明在卷，證人己○○、丙○○均證稱：在該次
    ＤＢＳ手術後，有看見乙○○之胸前、頭頂部有傷口等語在
    卷。審酌被告為親身對乙○○施行ＤＢＳ手術手術之醫師，
    其對於電極晶片儀器之放置位置、手術流程及乙○○會因該
    次手術留下何處傷口等情，本應最為明瞭。加以乙○○嗣於
    93年7月23日因左耳後疼痛乙事經中山醫學院丁○○○○門
    診時，照X光片發現乙○○之左耳後皮下有金屬異物，並進
    行清創手術後，自該處取出電線接頭1只之事實，業經證人
    江明哲於偵查及原審審理中證述明確，並有該電線接頭之照
    片2幀附卷可參，由是足認被告所指乙○○接受ＤＢＳ手術
    後留有胸前1處傷口、耳後1處傷口及頭頂部2處傷口乙節，
    應屬真實可採。至證人己○○、丙○○所證：乙○○做ＤＢ
    Ｓ手術後，並未看到他的耳後有傷口云云，顯有誤會，自不
    可採。
  3.其後，乙○○於92年1月4日因左胸前腫脹而前往林口長庚醫
    院急診治療，因該胸前傷口出現紅腫熱痛之現象，經被告懷
    疑植入電池之部位有感染，診斷為未明示之敗血症，遂於翌
    日經丙○○簽立麻醉術同意書、神經外科一般手術同意書、
    磁振造影檢查同意書、麻醉前評估表後，由被告進行清創手
    術，開刀取出乙○○左鎖骨下方前胸部分之電池及電源線，
    乙○○於同年月15日出院乙節，業據被告陳明在卷，核與證
    人己○○、丙○○就此部分之證述相符，並有卷附乙○○之
    林口長庚醫院病歷影本第543頁至第625頁可佐，此部分亦無
    爭執。而在本次清創手術後，於92年1月6日之頭部CT  SCAN
    可見兩側腦內電極及左頂枕部頭皮下電線仍存在乙節，亦有
    行政院97年3月19日衛署醫字第0970205630號書函所附行政
    院衛生署醫事審議委員會鑑定書（編號：0000000號）第九
    項「案情概要」欄之記載可參。是以，雖乙○○於91年12月
    28日出院後，隨即於92年1月4日出現左鎖骨下方前胸部分之
    電池及電源線懷疑感染致左胸前腫脹之情形，惟乙○○之頭
    頂部傷口及左耳後傷口等處在當時並無同時出現任何紅腫熱
    痛現象或感染情形甚明。
  4.嗣後，乙○○於92年5月29日找被告看診後，被告發現其頭
    頂部傷口潰爛有肉芽組織，但未見電極晶片或電線外露之情
    形，乃向陪同前往之丙○○說明後，經丙○○簽立麻醉術同
    意書、神經外科一般手術同意書、麻醉前評估表等文件後，
    由被告進行清創手術，開刀將乙○○之頭頂部傷口肉芽組織
    清除後再縫合傷口，並未移除任何經上開ＤＢＳ手術植入之
    電極晶片、電線或接頭等裝置；然乙○○又於92年10月9日
    找被告看診，被告發現乙○○之頭頂部傷口裂開、有肉芽組
    織、無化膿現象，以目視方式就可看到之前經ＤＢＳ手術植
    入頭皮之電極晶片電線，擔心電線會遭細菌污染，故向乙○○及其家屬己○○、丙○○說明要針對頭頂裂開的傷口進行
    清創手術，並於當日經己○○簽立麻醉術同意書、神經外科
    一般手術同意書、麻醉前評估表等文件後，由被告於同月10
    日進行頭頂部清創手術，該次手術中將乙○○頭部之電極晶
    片及連接電線整個取出及將頭部傷口之肉芽組織清除掉再縫
    合傷口，乙○○於10月13日出院乙節，業據被告陳明在卷，
    並經證人己○○於原審到庭證稱：92年10月10日該次手術後
    只有頭頂有傷口，復原狀況良好，頭部當時沒有其他傷口，
    左耳後方也無明顯傷口及明顯接頭外露之情形等語，及證人
    丙○○於原審到庭所證：乙○○於這次手術出院時，狀況還
    不錯，沒有再喊痛，左頭頂的傷口沒有潰爛，恢復狀況不錯
    ，傷口慢慢好起來，傷口沒有發生感染等語在卷，且有卷附
    乙○○之林口長庚醫院病歷影本第639至703頁可佐，此部分
    亦無爭執。審酌本件經兩次送行政院衛生署醫事審議委員會
    結果，第一次鑑定結果（鑑定書編號：0000000號）之鑑定
    意見僅稱「本案為巴金森氏病末期病人，接受深部腦電極晶
    片及電池置放術後發生手術感染合併症之病例。病人患有多
    年糖尿病，精神狀況異常及多種內科疾病，而導致手術傷口
    有不易癒合、易感染及不易照顧之特性；手術後傷口感染是
    造成化膿發炎之主要原因。一般在手術後如果發現傷口感染
    通常是先使用抗生素治療觀察一段時間(通常是1週左右），
    若是感染能夠控制，則不是一定要移除植入物，有時因植入
    物極為昂貴或另有其他階段性任務，會先考慮較長期抗生素
    及傷口擴創除膿手術，再決定是否完全移除植入物」等語，
    經原審以「被告對於乙○○的頭頂部汙染，在92年10月10日
    進行頭頂部清創手術，是否適合」」此一問題，送請該審議
    委員會進行第二次鑑定後，第二次鑑定意見（鑑定書編號：
    0000000號）則謂「92年10月10日於長庚紀念醫院林口分院
    因左頂枕部頭皮電線外露，而進行移除電線及擴創除膿手術
    ，其適應症正確且適當」等語明確，此有上揭鑑定書2份附
    卷可參。是以，被告於92年10月10日針對乙○○頭頂部傷口
    施行清創手術，並同時取出頭頂部之電極晶片及電線之行為
    ，處置正確，無何疏失可言。
  5.而乙○○於92年10月10日該次進行移除電線及擴創除膿手術
    ，又續至長庚紀念醫院林口分院精神科、神經內科及神經外
    科門診追蹤，但傷口未癒合仍有化膿感染之現象乙節，有上
    開行政院衛生署醫事審議委員會鑑定書（編號：0000000號
    ）第九項「案情概要」欄之記載可參，被告亦稱：有於92年
    10月10日手術後至同月23日間給乙○○抗生素之藥物治療等
    語在卷。此外，本件經行政院衛生署醫事審議委員會第一次
    鑑定時認為「本案件中所圖示之部分電源線，確實從92年10
    月10日至93年7月24日留存於病人耳後頭皮下，如無感染，
    可以不移除，但應告知病人。」等語，嗣於第二次鑑定時，
    就本院所詢「92年10月10日清創手術時，乙○○之頭頂部有
    汙染，而耳後無污染，若被告於手術時，將乙○○的耳後接
    頭一併移除，有無增加術後感染的機率」、「病患乙○○於
    92年10月10日接受移除頭部之電極晶片及線圈後，耳後自何
    時發生感染？被告甲○○知悉乙○○患有多年糖尿病及各種
    內科疾病，導致手術後傷口有不易癒合、易感染及不易照顧
    之特性，且於本件DBS手術後，已有胸前及頭部植入電池及
    電極晶片等部位陸續發生感染現象，而未於92年10月10日手
    術時，一併移除耳後頭皮下植入之電線及線頭，未告知乙○○或其家屬尚保留耳後頭皮下植入之電線及接頭，使乙○○
    或其家屬得以注意，則甲○○是否有疏失？」等問題之鑑定
    意見（鑑定書編號：0000000號）謂：「傷口感染清創，需
    視感染範圍而定，已有感染徵候之組織（如紅、腫、熱、痛
    、化膿、壞死）需仔細清理乾淨。如有外來植入物（如骨釘
    、骨板、電線、引流管、人工血管、人工瓣膜等等），需仔
    細評估移除後對病人有無不便及生命危險，再加以移除或保
    留。至將病人耳後接頭一併移除，是否增加術後感染之機率
    ，則難以斷定」、「92年10月10日於長庚紀念醫院林口分院
    進行手術後，依病歷記載，仍有持續傷口感染之徵候，且有
    接受後續適當之治療。依據前次鑑定結論，認為並無醫療上
    應注意而未注意之疏失。」等語明確，此有上揭鑑定書2份
    附卷可參。縱乙○○嗣有自覺左耳後不舒服，而於92年12月
    29日前往中山醫學院附設醫院住院進行抗生素治療，後因打
    針注射抗生素致手起泡，乙○○認為藥不好，而要求出院，
    遂於93年1月2日出院之事實，業據證人丙○○於原審證稱：
    乙○○於92年12月23日前幾天表示左耳後很不舒服，伊看他
    的皮膚沒有怎麼樣，左耳後外觀和一般外表一樣，但乙○○
    一直表示不舒服，伊便帶乙○○去林口長庚醫院看被告之門
    診，被告說有感染，開藥給乙○○吃，被告未說是如何感染
    ，之後乙○○吃藥沒有效，一直表示會痛，並說要去中山醫
    學院附設醫院看病，伊就於92年12月29日帶乙○○去中山醫
    學院附設醫院看庚○○○○之門診，劉醫師說要辦理住院，
    注射抗生素治療，後來乙○○因手注射抗生素而起水泡，他
    認為藥不好，經皮膚科醫師會診說不是藥的問題後，乙○○
    堅持要出院，出院時乙○○之左耳後方外觀上並無潰爛之情
    形等語，並有乙○○之中山醫學院附設醫院病歷影本1冊可
    參。顯見被告所辯：乙○○於92年12月21日最後1次看門診
    後，就未再找其看診等語，非屬子虛。審酌醫事審議委員會
    之二次鑑定意見既認定乙○○之耳後部分電源線（即上述之
    左耳後電線接頭）於92年10月10日至93年7月24日留存在其
    耳後頭皮下，如無感染，可以不移除，且乙○○於92年10月
    10日手術後有接受後續適當之治療，並無醫療上應注意未注
    意之疏失等情，業如前述，由此亦可推論被告於乙○○在該
    次手術後找其看診時，對乙○○所為醫療處置，亦屬後續適
    當之治療，此部分自無醫療行為上之疏失可言，至為灼然。
    是被告所辯：乙○○於92年10月10日手術之傷口只有在頭頂
    ，原來植入接頭的部位是在耳後，耳後的傷口是乾淨的，其
    於手術時即未去處理耳後傷口，而乙○○於手術後出院到92
    年12月23日回診之間，因上開ＤＢＳ手術時在耳後所開的傷
    口已經癒合，該處傷口情形良好，除此之外沒有其他傷口，
    這段期間因為耳後沒有問題，所以沒有其未處理任何關於耳
    後之部分等語，非屬子虛，足堪採信。
  6.再者，乙○○於90年11月13日、91年11月3日、92年1月4日
    、92年5月29日及92年10月9日等次前往林口長庚醫院住院時
    ，因其係分別接受第一次ＤＢＳ手術（此次手術不成功）、
    第二次ＤＢＳ手術（此次有成功）、1次左前胸清創手術、2
    次頭頂部清創手術等手術，故於手術前有分別由乙○○之家
    屬丙○○、己○○、林雅蔓等人簽下神經外科一般手術同意
    書、放射診斷檢查同意書、麻醉術同意書、麻醉前評估表等
    文件，而其等各係在上揭麻醉前評估表「病患自我評估欄」
    之「糖尿病」欄勾選「否」之答案乙節，有乙○○之林口長
    庚醫院病歷影本第242、397、399、575、647、673頁之「麻
    醉前評估表」各1份附卷可參，而林口長庚醫院人員有於92
    年10月9日對乙○○進行血醣檢測（Glucos）之生化檢驗，
    其血醣檢測結果均在參考值內，此有上揭林口長庚醫院病歷
    第666、681頁之檢驗紀錄可參。綜上病歷資料可知，乙○○
    在林口長庚醫院接受上述各次手術前，在醫院人員提出「麻
    醉前評估表」要求填寫乙○○是否曾患糖尿病時，其家屬在
    「糖尿病」該欄位均勾選「否」甚明，審酌糖尿病患者之體
    質上既有手術後傷口不易癒合、易感染及不易照顧之特性，
    而病患接受麻醉時之風險甚高，證人己○○為受過醫學院專
    業訓練之醫師，對此自當知之甚稔，且丙○○、己○○及林
    雅蔓分別為乙○○之至親配偶及子女，其等對於乙○○有無
    罹患糖尿病乙節，理應有所瞭解，詎其等於上開各次手術實
    施麻醉術前之重要評估文件上，竟均未說明乙○○曾患糖尿
    病乙事，足可推論其等在乙○○前往林口長庚醫院就診之過
    程中，恐未向醫院或看診醫師說明此事，被告自無從注意及
    此。惟本院審酌被告在對乙○○施行頭頂部第2次清創手術
    前，既已由醫院人員在手術前對乙○○進行生化檢驗確認其
    血醣檢驗值係在參考數值內，而該次於手術前簽立麻醉前評
    估表之證人己○○又未在該表主動勾選乙○○曾患糖尿病乙
    事，足認被告所辯：其於91年11月3日為乙○○施行ＤＢＳ
    手術時，不知道乙○○有罹患糖尿病，因為乙○○之家屬並
    未特別說明乙○○是糖尿病的患者，且乙○○並無血醣比較
    高之情形，乙○○在長庚醫院住院時及門診治療中並無前往
    新陳代謝科治療糖尿病的紀錄，己○○也未對乙○○開立治
    療糖尿病之藥物，其從病歷資料看不出乙○○有罹患糖尿病
    之情形，在對乙○○做ＤＢＳ手術前，其有向病人說明該手
    術是植入異物，會有一定比例之感染發生，不會因為他是不
    是糖尿病患者而有差別，而且在手術前、中、後，其都有給
    與抗生素治療，其等在手術前都要對病人抽血檢查看他的血
    醣是否在正常範圍內，乙○○手術前有抽血看其血醣高低，
    血醣高才會用藥物控制，若血醣在正常範圍就不會用藥物控
    制，因為若在正常血醣範圍內使用藥物反而會使血醣降低，
    變得有可能陷入昏迷，而乙○○在做ＤＢＳ手術時他的血醣
    是正常的，至於92年1月5日、92年5月29日、92年10月10日
    所進行的那3次清創手術前，住院醫師應該也有對乙○○作
    血醣檢測等語，非屬無據，亦堪採信。
  7.按被告之行為是否有刑法上之「過失」，其認定固屬法院之
    職權；惟醫護人員就具體個案之處置及治療是否正確、適當
    ，其醫療行為是否有「缺失（或疏失）」，即有無違背醫學
    知識及醫療常規，則屬醫學上之專門學問，非有醫學研究之
    人予以診療鑑定，不足以資斷定，非可僅由未具醫學專門學
    識之法院或個人依短暫、片段之訊問、觀察即可判斷。再鑑
    定係屬專門知識及經驗之範疇，對於法院之審判固並無絕對
    拘束力，然經法院本於職權調查其他證據核與待證事實相符
    ，亦非不得採為判決之基礎。本院綜上證據調查可知，被告
    於92年10月10日對乙○○進行頭頂部傷口清創手術時，既無
    從得知乙○○患有多年糖尿病及多種內科疾病乙事，復又於
    手術之前由醫院人員對乙○○進行血醣檢測之生化檢驗，得
    知乙○○之血醣是在參考值內，自無從對被告特別課以須知
    悉乙○○為糖尿病及多種內科疾病患者，體質上有手術後傷
    口不易癒合、易感染及不易照顧之特性之注意義務；而被告
    於92年10月10日針對乙○○頭頂部傷口施行移除電線及擴創
    除膿手術，其適應症正確且適當，而被告該次並未將乙○○
    耳後接頭一併移除之行為，如無感染，可以不移除，顯見被
    告斯時所為不同時移除乙○○耳後接頭之處置並無不當，且
    被告於手術後針對乙○○之持續傷口感染之徵候，給予抗生
    素之治療，亦屬後續適當之治療，由是均足認被告並無醫療
    行為上之疏失可言。況本件亦無積極證據證明被告對於乙○○曾患糖尿病及多種內科疾病乙事有明知之情況存在，則公
    訴意旨認：被告應注意乙○○患有多年糖尿病及多種內科疾
    病，體質上有手術後傷口不易癒合、易感染及不易照顧之特
    性，且於上開ＤＢＳ手術後，已有胸前及頭部植入電池及電
    極晶片等部位發生感染現象，而須取出ＤＢＳ手術所植入乙○○上開感染部位之異物，竟疏未注意及此，於92年10月10
    日手術時未將上開ＤＢＳ手術所埋入乙○○體內之異物全數
    取出，且在乙○○於該次手術後，因耳後發生感染現象，多
    次前往長庚醫院接受被告門診診療時，亦疏未注意該感染現
    象極可能係乙○○耳後植入之電線及接頭所致，猶未加以進
    一步之檢查確認，而僅以開具抗生素藥物治療無效果，造成
    乙○○耳後傷口持續發生感染情形，無法痊癒云云，即屬無
    據，被告就此部分即無公訴人所指違反上揭注意義務之事實
    存在。
  (三)有關被告於92年10月10日實施頭頂部清創手術有無對乙○○
    及其家屬盡說明義務乙節，本院認定被告就此部分亦無過失
    。理由如下：
  1.被告於92年10月9 日對乙○○看診後，發現乙○○之頭頂部
    傷口有肉芽組織，且目視可見頭皮下之部分電線，故於當天
    向丙○○、己○○說明要乙○○住院進行頭頂部清創手術，
    並於手術前向丙○○、己○○說明此事，並說明若病人頭頂
    部傷口之感染只侷限在傷口感染的話，就做清創手術，倘若
    病人腦部深處之電線已移位，就要將腦部深處之電線跟頭頂
    部相關的位置整個拿掉，當時未說要把耳後之電線及接頭全
    部移除乙節，業經被告陳明在卷，並經證人丙○○於偵查中
    證稱：92年10月9 日乙○○因左邊頭部露出1 段電線，所以
    去看被告之門診，被告說要馬上住院，被告有說乙○○左側
    露出電線的部分要拿掉，右邊的部分先保留，後來開刀前，
    被告又說為了怕感染，全部的都要拿掉等語在卷。審酌證人
    己○○斯時為林口長庚醫院精神科住院醫師，就其所受醫學
    院訓練中，知悉醫師於外科手術前要做身體檢查的評估，以
    瞭解病人的身體狀況是否適合做手術，並且醫師要詳盡告知
    病人或其家屬為何要做該手術、手術風險及優缺點，及不做
    該手術有無其他選擇，術後的告知義務要告訴病人手術後的
    狀況如何，及後續應如何追蹤治療，病人要如何配合治療等
    事項，其於92年10月9 日有簽立神經外科一般手術同意書、
    麻醉同意書等文件乙節，業據證人己○○到庭證述明確，並
    有上揭手術同意書等文件附卷可參（見乙○○之林口長庚醫
    院病歷影本第669 至673 頁），衡諸常情及經驗法則，以己○○之醫療專業而言，衡情會對該手術同意書所載手術內容
    之說明或注意事項有所瞭解，縱有不瞭解處，衡情應會促請
    醫師說明，始符常情，證人己○○既有簽下上開文件，理應
    對於手術內容有所瞭解甚明。而參酌證人丙○○之上揭證述
    可知，被告於該次手術前除有由醫院人員交付上揭手術同意
    書、麻醉術同意書及麻醉前評估表予己○○簽名外，並有告
    知家屬原先要除去乙○○頭部左側露出電線之部分，右邊的
    先保留，後於開刀前又表示為了怕感染，全部的都要拿掉等
    語之行為，由此足徵被告在該次手術前，確有向家屬說明係
    要對頭頂部傷口進行清創手術及說明為了怕感染，而要將乙○○頭頂部之電線拿掉之事實無訛。
  2.乙○○於92年10月9日找被告看診時，只有頭頂部傷口裂開
    、有肉芽組織及電極晶片之部分電線外露之情形，左耳後方
    並無任何感染情形，亦無傷口存在之情，業據證人丙○○到
    庭證稱：乙○○於92年10月9日住院時，只有左頭頂上發生
    潰爛，其他部分沒有潰爛等語，及證人己○○所證：被告於
    手術前未說要將耳後的電線及接頭全部移除等語在卷，核與
    被告所陳：92年10月9日乙○○看門診時，只有頭頂的傷口
    裂開，91年11月4日施行ＤＢＳ手術時在耳後留下之傷口之
    位置，未感染傷口或肉芽組織，耳後之電線及接頭未移位等
    語，應屬真實。衡諸經驗法則及論理法則，92年10月10日該
    次手術既是針對乙○○頭頂部裂開之傷口進行清創手術，而
    乙○○之左耳後方又無傷口感染或肉芽組織存在，亦無出現
    電線接頭外漏的情形，則被告該次手術之範圍應僅及於頭頂
    部之該處傷口，是被告所辯：其於92年10月10日該次手術前
    只向家屬說要做頭頂部清創手術，未說要做耳後的手術等語
    ，尚非無稽。至被告斯時對證人丙○○、己○○說明手術內
    容時，是否因雙方對手術內容及醫學專業用語之理解程度不
    同，致證人丙○○誤認被告於手術前所言「左側露出電線的
    部分要拿掉，右邊的部分先保留，開刀前，被告又說為了怕
    感染，全部的都要拿掉」等語，係指將整個ＤＢＳ手術所植
    入之器材均取出，而非被告所欲表達之「頭頂部之電極晶片
    及電線全部取出」並不及於乙○○左耳後方所植入之電線接
    頭，非無可能，本案之情形恐為具有強勢醫學專業之一方（
    即醫生、醫院人員）對於其所慣於使用之專業術語、名詞、
    表達習慣等，未能向通常不具醫療知識之病患周全解釋，以
    致發生誤解、誤會，此種情況固足導致病患或其家屬對醫者
    失去信任、尊重，然尚不得遽以此種誤解、誤會，推而論之
    謂被告於手術前未盡說明義務，此亦屬當然之理。
  3.承上所述，就被告於上開清創手術結束後，有無對證人己○○表示已將左耳後之電線接頭全部拿掉乙節，固據證人己○○證稱：被告於92年10月11日上午向伊解釋原本放進去的儀
    器全部都拿掉了，包括晶片，因為在手術中照片子發現晶片
    歪掉了，所以就直接取出，被告沒說還有留物品在乙○○體
    內，只說東西全部都拿掉了等語，恆與被告所辯：其於92年
    10月11日上午去為乙○○巡房時只說是將頭頂部的裝置拿掉
    ，沒有說是全部拿掉等語，迥然有異。然觀諸證人己○○於
    偵查中係證稱：開刀結束當天即92年10月10日，當時醫生並
    沒有說什麼，是隔天即92年10月11日，醫生說顱內的電極線
    已經歪掉了，所以當初植入的東西已經全部取出，他只有說
    植入的東西已全部取出，說完就離開，故伊未再確認是當初
    植入的所有異物均已取出，還是只有頭頂部位植入的異物全
    部取出，伊不記得被告在說「全部已取出時」是否有搭配手
    勢等語，及證人丙○○於偵查中證稱：被告從未告知還要保
    留耳後電線接頭，…也未告知乙○○耳後還有保留一段電線
    接頭等語在卷，而證人丙○○於原審審理中復證稱：伊第1
    次由被告告訴乙○○之情況是在開刀後第1次回診時，被告
    對伊說乙○○頭頂的東西都拿出來，東西都壞掉了，伊說以
    後要裝要很貴，被告說胸前的裝置值新臺幣（下同）50萬的
    還可以用，頭頂的裝置要30萬，當時被告未跟伊說有留東西
    在乙○○體內，一再表示東西全部拿掉了等語可知，證人丙○○、己○○對於被告於92年10月10日該次清創手術後所說
    「東西全部都拿出來」並無法確認是指「頭頂部之電極晶片
    及電線全部取出」，抑或指「頭頂部之電極晶片及電線、左
    耳後方之電線接頭等裝置全部取出」甚明。然，乙○○於該
    次住院時，既未出現左耳後傷口感染或電線接頭外露之情形
    ，則被告於92年10月10日進行頭頂部清創手術時，僅移除頭
    頂部之電極晶片及電線，而在其未發現左耳後之傷口同時有
    感染之情形下，未同時移除左耳後之電線接頭，亦無疏未注
    意之過失存在，業如前述。被告既未做出一併移除左耳後電
    線接頭之處置，衡情其在手術後對病人或家屬說明手術過程
    時，亦無可能主動表示上揭ＤＢＳ手術所植入之裝置業已全
    部取出之理，故本院認被告上揭所辯，非無可能，尚值採信
    。
  4.綜上足認被告於92年10月10日對乙○○實施頭頂部清創手術
    時，應已對乙○○及其家屬盡說明義務，故被告就此部分亦
    無過失。
  (四)被告於原審審理中自承其未主動告知乙○○及其家屬上開左
    耳後電線接頭仍留在乙○○體內乙事，依此觀之，被告就此
    部分固有疏失，惟本院認定被告此一疏失與乙○○之左耳後
    之部位，嗣於半年後始發生紅腫現象及後續出現傷口、流膿
    之情形間，並無相當因果關係存在。理由如下：
  1.證人即中山醫學院附設醫院感染科醫師李原地固於偵查中具
    結證稱：伊任職臺中中山醫院感染科醫師，有看診過乙○○
    1、2次，乙○○一開始主述頭部有傷口在，伊開口服藥物給
    他，因為傷口在頭部，血管較多，伊可能不太擅長處理這種
    傷口，故介紹神經外科丁○○○○給乙○○，當時傷口有像
    有點分泌物在後面，記得乙○○說是有動過手術等語（見93
    年度他字第942號卷第89至90頁)，及證人丁○○○○於偵查
    中具結證稱：93年7月21日當時，伊為中山醫學院附設醫院
    神經外科主治醫生，乙○○有巴金森氏症，語言能力不好，
    他一來醫院，家屬就說病患的頭皮上有傷口，無法癒合，家
    屬說乙○○曾在長庚醫院接受新型的ＤＢＳ手術手術治療巴
    金森氏症，而乙○○耳後傷口只有一般的化膿感染，目視無
    法得知原因，伊判斷可能是異物入侵造成感染，便做X光片
    檢查後發現頭皮下有金屬線圈，研判是該金屬線圈因此造成
    化膿，便幫乙○○做清創手術，而在手術中取出1段約5公分
    長之金屬線及線頭1個，手術之後，傷口在1個月後即癒合，
    病患家屬是告知該線圈來源是之前巴金森氏症手術所殘留，
    伊未再向其他醫生確認等語（見93年度他字第942號卷第69
    至71頁、95年度調偵字第436號卷第21至24頁)，及於原審審
    理中具結證稱：伊於93年7月23日在中山醫學院附設醫院看
    門診時，發現乙○○之耳後有傷口，看不到任何接頭，傷口
    非常小，用棉花棒擠有流膿出來，任何流膿的組織都會鼓起
    ，故伊要照ｘ光確認，伊有問家屬病人過去這種情況有多久
    ，有無外傷，有無植入異物，再進行常規檢查，例如照ｘ光
    片，家屬表示說有做過ＤＢＳ手術用以治療巴金森氏症，家
    屬未表示乙○○體內還有異物，伊無法判斷流膿的時間有多
    久，若未照ｘ光，也無法知道裡面有異物，照完ｘ光伊發現
    乙○○耳後有金屬異物，依照判斷這樣就是金屬異物感染，
    伊告訴家屬說耳後有金屬異物是造成傷口持續流膿的原因之
    一，要做手術把異物取出將傷口清創，開刀完畢後，伊為對
    家屬說該異物沒必要留在體內，但手術後有將手術結果告訴
    家屬、告知家屬病情，及該金屬異物拿到開刀房外給家屬看
    ，後來金屬異物也由家屬帶走；依常規是要作細菌培養，但
    本件照ｘ光已發現耳後有金屬異物，就確定是感染，故伊未
    做細菌培養等語明確，並有乙○○之中山醫學院附設醫院病
    歷影本1冊、證人江明哲以手術取出之電線接頭照片2幀附卷
    可參，參諸上揭行政院衛生署醫事審議委員會鑑定書之「案
    情概要」，亦記載「病人於93年7月23日再次至中山醫學大
    學附設醫院住院，當日頭骨X光檢查(skull film) 顯示左側
    枕部仍有電線存留，兩側顱內電極線及大部分之頭皮下電線
    已全部移除，7月24日進行頭皮傷口擴創及移除左枕部剩下
    的電線，手術後傷口狀況良好也已癒合，94年2月26日中山
    醫學大學附設醫院頭骨X光檢查可見異物已完全移除等語明
    確，互核相符。是以，乙○○於93年7月23日前往中山醫學
    大學附設醫院由證人江明哲看診時，其左耳後方確實有1處
    約1公分之傷口，傷口有流膿現象，足認已有感染，況證人
    江明哲對乙○○照ｘ光後，發現該部位頭皮下有金屬異物存
    在，判斷係該異物感染造成乙○○傷口持續流膿，始開刀將
    該異物取出，並對傷口清創。是以，證人丙○○、己○○所
    證：乙○○於93年7月23日前往中山醫學院附設醫院由丁○○○○看診後，判斷是異物造成耳後傷口感染等語，非屬無
    據，足堪採信。
  2.惟查，證人丙○○業已證稱：乙○○於92年12月23日前幾天
    ，表示左耳後很不舒服，伊看他的皮膚也沒有怎麼樣，左耳
    後和一般的外表一樣，但乙○○一直表示不舒服，便於92年
    12月23日帶乙○○去看被告門診，被告開藥給乙○○吃，乙○○吃了沒效，還是一直表示會痛，又表示要去中山醫學院
    附設醫院看病，故伊於92年12月29日下午去中山醫學院附設
    醫院找庚○○○○看診，伊說乙○○有裝晶片，被告說晶片
    已經全部拔掉，但乙○○一直說左耳痛，不舒服，有吃藥，
    劉醫師說吃藥如果沒有效要用注射，要辦理住院注射抗生素
    ，乙○○因為注射抗生素，手起水泡，就自己認為藥不好，
    這期間皮膚科醫師也有因這原因來會診，表示這不是藥的問
    題，但因乙○○堅持是藥的問題，堅持要出院，伊就辦理出
    院的手續，乙○○出院時，他的左耳後方外觀上沒有潰爛的
    情形，93年5月時，伊仍為乙○○之左耳後有任何紅腫情形
    ，93年5月6日去找被告看病及拿診斷證明書時，乙○○耳後
    也無任何紅腫情形，外觀沒有異狀，一直到93年6、7月間，
    乙○○左耳後就開始有紅紅的現象，外觀上沒有腫，之後的
    情況要問己○○等語，及證人己○○於偵查中及原審審理中
    證稱：92年12月底母親丙○○在電話中告知伊父親斷斷續續
    表示左耳後不舒服，伊當時未與父母親同住，故未曾檢視乙○○之左耳後如何，93年2月以後，伊回台中跟父母同住時
    ，有檢視過父親的左耳後還好，那時沒有傷口，外觀看起來
    跟正常人一樣，到4、5月中旬時，父親的左耳後有點腫，抱
    怨會痛、不舒服，伊去藥房買抗生素給父親服用約1週後狀
    況有點改善，直到93年7月21日陪同父親前往中山醫學院看
    戊○○○○之門診，父親的左耳後明顯有流膿現象，戊○○○○說吃抗生素可能無法處理左耳後傷口，要找神經外科醫
    師處理，要做清創手術，後來伊於同年月23日陪同父親去中
    山醫學院看丁○○○○之門診，伊向丁○○○○表示父親曾
    在長庚接受ＤＢＳ手術，東西都拿掉了，可是傷口還是一直
    感染，丁○○○○建議照ｘ光查看後，丁○○○○拿ｘ光片
    向伊解釋父親之耳後皮下有殘留異物，該異物引起傷口感染
    ，需要手術取出才會比較好，伊同意做手術，丁○○○○在
    做完手術後將異物交給伊，但沒有再對伊說明該異物對父親
    之左耳後傷口造成什麼樣的影響等語綦詳，加以乙○○於92
    年12月29日之後至93年7月21日前往中山醫學院附設醫院找
    戊○○○○看診之前，僅有於93年5月6日由證人丙○○偕同
    前往林口長庚醫院找被告開立診斷證明書，此經證人丙○○
    證述在卷，核與被告就此部分之陳述相符，另乙○○有於92
    年11月3日、11月8日至17日、12月1日、12月29日、93年1月
    26日等次，前往林口長庚醫院找證人陸清松看診時，只是規
    律看診，從病歷上只能看出有換止痛藥而已，因乙○○仍有
    非特異性之關節病變、肌肉痛之症狀，病歷上未記載乙○○
    有向證人陸清松反應左耳後方會痛之記錄，病歷上沒有感染
    之紀錄，而93年7月12日之門診是由家屬去醫院拿藥，由證
    人陸清松開治療便秘的藥等語，業經證人陸清松於原審審理
    中證述明確，由此顯見乙○○之左耳後方出現紅腫現象，應
    係在93年4、5月以後之事，而該處出現傷口及有流膿現象，
    則係93年7月23日經證人江明哲看診後才確認，亦即，被告
    縱於92年10月10日該次手術後，未主動告知乙○○及其家屬
    關於左耳後之電線接頭仍留在乙○○體內乙事，惟因被告自
    92年12月23日該次門診以後，即未再對乙○○看診，而乙○○雖自92年12月起即有斷斷續續表示左耳後方不舒服之情形
    ，然斯時乙○○之左耳後方外觀與常人無異，復遲至93年4
    、5月間，始有出現證人己○○所謂之紅腫現象，並遲至93
    年7月23日經證人江明哲看診時始發現有傷口及流膿情形，
    則乙○○上揭左耳後之紅腫現象及其後出現之傷口、流膿情
    形，核與被告於92年10月10日該次手術後未主動告知乙○○
    之左耳後仍留有電線接頭乙事間，時間已差距半年以上，而
    被告於92年10月10日施行清創手術前、中、後，又未發現乙○○之左耳後有何傷口及電線接頭位移之情形，則兩者間實
    無從認定有何相當因果關係存在。
  3.從而，縱被告於92年10月10日該次清創手術後未主動向乙○○及其家屬告知乙○○之左耳後仍留有電線接頭乙事而存有
    疏失，惟此一疏失與乙○○之左耳後之部位，嗣於半年後始
    發生紅腫現象及後續出現傷口、流膿之情形間，並無相當因
    果關係存在甚明。
  (四)檢察官循告訴人請求提出上訴後，本院依告訴人之請求再函
    請行政院衛生署醫事審議委員會鑑定，該署於98年9月4日函
    復鑑定結果略以：1、異物存留，確有增加感染之可能，鉭
    並無絕對之關聯連。如果病人本身抵抗力強，免疫力良好，
    感染機會也極低，但若病人抵抗力、免疫力不佳，任何植入
    物之感染機會均會大增。2、感染控制狀況在每次不同之傷
    口皆為獨立事件，頭胸有感染並不必然耳後亦會感染。3、
    若耳後電線移出，並確實清創後，耳後部位異物感染之可能
    性不盡然完全排除。因為還有可能x光無法顯示之異物存在
    ，如髮絲及病人抵抗力弱或細菌之抗藥性等因素。4、病歷
    上並未顯示病人有皮下組織感染之情形，但有時感染早期不
    一定有症狀而不容易察覺，所以未給抗生素，尚難謂有疏失
    。5、推斷殘留之5公分電線是因金屬疲勞而斷落在耳後，一
    般情況不必再開傷口取出，除非以後再感染等語(本院卷第8
    6頁至89頁)。依此，益證被告未一併將告訴人耳後電線取出
    ，與嗣後告訴人耳後傷口感染，並無相當因果關係。
七、綜上所述，本件依公訴人所舉證據及其提出之證明方法，尚
    不足使本院就被告於92年10月10日對乙○○施行頭頂部傷口
    之清創手術，而未同時取出經上開ＤＢＳ手術在乙○○左耳
    後方植入之電線接頭裝置之行為係有醫療上過失，及未主動
    告知乙○○及其家屬關於乙○○之左耳後方仍留有一部分電
    線及接頭乙事，係導致乙○○嗣於93年4、5月間才發生紅腫
    現象及後續出現傷口、流膿之情形間具有相當因果關係存在
    等節，形成無可懷疑之確切心證。此外，復查無任何積極證
    據足資證明被告有何公訴人所指之犯行，本諸「罪證有疑，
    利於被告」之證據法則，應為被告無罪之諭知。
八、原審詳查後，認公訴人之舉證，未能超越合理之懷疑，使法
    院確信被告有公訴人所指之業務上過失犯行，因而諭知被告
    無罪，核原審認事用法並無違誤，應予維持。公訴人上訴，
    仍執陳詞，請求撤銷改判，核無理由，上訴應予駁回。
九、被告經合法通知，無正當理由不到庭，爰不待其陳述，逕行
    判決。
據上論斷，應依刑事訴訟法第368條、第371條，判決如主文。
本案經檢察官邱美育到庭執行職務。
中    華    民    國    98    年    10    月    21    日
                  刑事第十七庭  審判長法  官  趙功恆
                                      法  官  黃雅芬
                                      法  官  陳世宗
以上正本證明與原本無異。
不得上訴。
                                      書記官  魏汝萍
中    華    民    國    98    年    10    月    21    日


司法院資訊處製作；財團法人民間司法改革基金會備份。
